【裁判字號】    91,重上,273
【裁判日期】    920416
【裁判案由】    給付承攬報酬
【裁判全文】
臺灣高等法院民事判決  九十一年度重上字第二七三號
    上  訴  人  力岩營造工程有限公司
    法定代理人  杜雪鈴
    訴訟代理人  黃榮謨律師
    被  上訴人  國開營造股份有限公司
    法定代理人  蔡燕明
右當事人間請求給付承攬報酬事件，上訴人對於中華民國九十一年五月三日臺灣臺北
地方法院九十年度重訴字第二六一三號第一審判決提起上訴，本院判決如左：
    主      文
上訴駁回。
第二審訴訟費用由上訴人負擔。
    事      實
甲、上訴人方面：
壹、聲明：
（一）原判決不利於上訴人部分廢棄。
（二）右開廢棄部分，被上訴人應再給付上訴人新台幣（下同）六百七十三萬零六百
      六十八元，其中六百五十七萬九千四百六十八元部分，自民國（下同）九十年
      八月七日起至清償日止，十五萬一千二百元部分，自九十年十二月二十九日起
      至清償日止，按年息百分之五計算之利息。
貳、陳述：除與原判決記載相同者，茲引用之外，補稱：
（一）兩造於八十九年十月十九日簽立之協議書並非正式承攬契約之約定：
    1.兩造簽訂協議書時，因被上訴人尚未與業主締結工程合約，無法確認系爭工程
      之所有內容，被上訴人提議以協議書保証上訴人為系爭工程之承攬廠商，俟被
      上訴人與業主合意完成議定價格後，再由兩造訂立正式之承攬契約。
    2.承上所述，前揭協議書僅為被上訴人承諾系爭工程交由上訴人承攬之約定，關
      於契約之重要之點，諸如工程地點、工程項目、工程總價、工期等並未明定，
      兩造就契約之要素既未達成意思表示之合致，承攬契約難謂有效成立；況查，
      依意思表示解釋之法則，應探求當事人之真意，而探求當事人之真意，應通觀
      全文，依誠信原則，從制定之目的及價值等作全盤之觀察，於文義上及論理上
      詳為推求。而彼時被上訴人與業主之主承攬契約及議價均尚未定案，則兩造之
      承攬關係無從確立，且查前揭協議書第四條及第六條均有「正式合約簽訂後」
      之字眼，且兩造未曾依該協議書加以履行，該協議書顯然非正式之承攬契約。
    3.再查，前揭協議書訂立後，上訴人從未依該協議書之約定進場施工，被上訴人
      亦未曾要求上訴人施工或履行任何義務，由此更可佐證該協議書確非正式承攬
      契約，被上訴人先以上訴人已依協議書效力進場施工執為辯詞，嗣上訴人提出
      該期間並無施工之證據，被上訴人改辯稱「上訴人於何時進場施工，顯與系爭
      協議書之效力無涉」，其言不由衷可見一班。
（二）被上訴人八十九年十二月四日（）國土備字第０九三號備忘錄，方為兩造就
      系爭承攬契約達成合致之憑據：
    1.被上訴人八十九年十二月四日（）國土備字第０九三號主旨為：「覆貴公司
      民國八十九年十一月二十七日力北000000－0號及民國八十九年十一月
      十五日力北000000－0號備忘錄」，故該備忘錄係針對上訴人上開二函
      文作出回應，此亦經被上訴人於原審九十一年一月十日答辯續狀自承在卷。而
      上開三函文制作之始末及背景事實為：兩造於八十九年十月十九日簽訂前開協
      議書後，因業主向被上訴人施壓催工，惟其時被上訴人與業主並未議價完成，
      上訴人與被上訴人亦未訂立正式合約，上訴人乃於八十九年十一月十五日及十
      一月二十七日兩度去函被上訴人商擬兩造承攬契約之內容。
    2.上訴人於八十九年十一月十五日力北八九一一一五｜一號函說明四：「基於前
      述催工、禁令等變動因素，有關貴我制訂本工程合約之時程及雙方權利義務，
      實有提前確定之必要。：：：本公司係依與貴公司簽訂之正式合約後，方得以
      貴公司下包名義進場施工。」是證截至斯時兩造正式承攬契約尚未簽訂；另同
      函說明四中另言及：「迫於業主催工，請貴公司先行依本公司之工程估價單內
      各項工作報價金額之％，於本公司施作完成並經檢驗合格後支付予本公司以
      為部分工材租賃及工資之應付，此應急期限至業主可放款時為止，剩餘工程款
      及管銷等合約各協議款項，亦於業主可發放本部分之可估驗工程進度款額時，
      再行加減扣抵後補足予本公司。」此為上訴人就系爭工程之價格及給付標準及
      時間提請被上訴人確認，惟被上訴人接獲此函後未予立即回覆，上訴人乃於十
      一月二十七日以力北八九一一二七｜一號函催促被上訴人並重申前旨，被上訴
      人方於八十九年十二月四日以（）國土備字第０九三號備忘錄函復上訴人。
    3.查被上訴人八十九年十二月四日（）國土備字第０九三號備忘錄中書明：
      「本公司同意按月依業主檢驗合格量之百分之七十（現金票）先行予貴公司辦
      理計價（單價詳附件）」，而該備忘錄附件之工程計價單即係依照上訴人初始
      檢送之工程估價單內容重新繕印，是被上訴人顯已同意依該工程計價單為計價
      之標準，至此可謂兩造就承攬契約計價之重要事項達成合致。
    4.再者，揆諸前開備忘錄已就承攬契約必要之點約定詳備，而具備正式契約之形
      式：
        (1)工程項目及工程總價：如被告所列十四項工程項目。並詳列工程之單價及
          複價。
        (2)付款辦法：
          計價數量：依業主檢驗合格完成量辦理計價。
          計價時點：按月計價。
          計價金額：依業主檢驗合格完成量之百分之七十現金票，其餘百分之三
            十為保留款。
          保留款之請領：明定未與業主議價完成前不得請領保留款。
        (3)工程品質驗核：依業主檢驗合格為標準。
    5.承上，上訴人於八十九年十二月四日即行辦理進場施工，直至九十年四月三日
      止，共計向被上訴人申請計價四次，被上訴人並依約核定發放四次工程估驗款
      ，其中所有計價項目，金額及保留款悉依前開備忘錄之工程計價單內容履行，
      上訴人並開立足額之發票共計二千九百十一萬三千三百五十元請款，被上訴人
      依約亦先行按業主檢驗完成量支付百分之七十之工程款予上訴人，此等事證在
      在佐證兩造係執前揭備忘錄以為承攬契約履行之依據。
    6.末以，依內政部營建署九十一年一月廿三日營署北字第０九一三一九０一二八
      號函示，應認本件被上訴人係遲至九十年六月廿九日始與業主議價完成【
      (1)九十年四月三日，報價三千一百八十三萬五千元，超過底價，議價不成立；
      (2)九十年四月十八日，報價二千八百萬元，超過底價，議價不成立；(3)九十年
      六月廿九日，報價二千五百萬元，在底價以內，達成協議】，然上述議價僅係
      施工部分，工程總施工費另應包含勞安、管理利潤及稅捐，是實際議價應為二
      千九百三十八萬三千八百五十一元，其中『管理及利潤等』及『稅捐』等項目
      約占施工費百分之六．八九及四．九二。是故，如以被上訴人第一次報價三千
      一百八十三萬五千元，再加計勞安、管理利潤及稅捐等項目（31,835,000×（
      1＋0.0689＋0. 0492）=35,594,713），上述價額再依百分之八十一計算（
      35,594,713×0.81=28,831,717） ，則與工程計價單之承作金額（二千八百一
      十七萬一千元）相當；是上訴人於進場施作（八十九年十二月廿三日）前即先
      後兩次去函被上訴人要求確認承攬契約之內容，並經被上訴人於八十九年十二
      月四日以（八九）國土備字第０九三號備忘錄，就所列系爭工程項目、數量及
      工程單價、總價函覆確認無誤始進場施作。是至被上訴人與業主議價完畢，上
      訴人早已依備忘錄之工程計價單內容施工、請款（先後四次），足證備忘錄確
      為兩造之承攬依據。
（三）退步言之，若認定前揭協議書可視為兩造承攬契約之約定，而被上訴人八十九
      年十二月四日（）國土備字第０九三號備忘錄亦已更改前揭協議書之內容：
    1.本件若認定前揭八十九年十月十九日協議書可視為兩造承攬契約之約定，而上
      訴人於簽訂協議書後復於八十九年十一月十五日及八十九年十一月二十七日二
      度去函被上訴人就工程款計價事項重為商議，被上訴人亦以八十九年十二月四
      日（）國土備字第０九三號備忘錄復文，同意以該附件之工程計價單為計價
      之依據，則兩造顯已就承攬契約之要素即「承攬報酬之計價標準」為變更之合
      意，自應視為兩造有以該備忘錄成立新債務而消滅協議書舊債務之合意，是被
      上訴人猶執協議書之約定變更計價，殊屬無據。
    2.再查被上訴人八十九年十二月四日（）國土備字第０九三號備忘錄說明一：
      「本案在未與業主議價程序完成前：：：」，在兩造已變更以該備忘錄附件之
      工程計價單為計價之依據前提下，僅可解為兩造對給付承攬報酬時期之約定，
      堪可認定。
（四）上訴人無負擔工程保留款及保固金之義務：
    1.按被上訴人八十九年十二月四日（）國土備字第０九三號備忘錄為本件兩造
      工程合約之憑據，依其內容意旨，上訴人僅係被上訴人之下包，悉依被上訴人
      所給施工圖說施作，並經被上訴人及業主審核之施工完成之合格量請領承攬報
      酬；換言之，上訴人之契約義務僅止於將其所承攬之施工項目完成，經業主檢
      驗施作物合格，由被上訴人向業主請領估驗款而已，並無保證被上訴人與業主
      承攬之所有工程全部完工經業主正式驗收合格之義務。
    2.被上訴人公司因財務困難，以致無法支應下包廠商之工程款，導致工程全面停
      工，而向業主辦理解約，並經業主同意，此業由鈞院向內政部營建署函查，並
      經該署以九十一年九月廿四日營署北字第０九一００五五八九六號函覆鈞院在
      卷。是被上訴人已因可歸責於自身事由無法完成全部工程，已然明顯。故縱認
      兩造間有保留款之約定，亦因被上訴人無法完成全部工作（阻止條件成就），
      上訴人可向被上訴人請求百分之五之保留工程款。
（五）末查，本件上訴人本體恤被上訴人受業主施壓須限期完工之處境及財務週轉之
      困難，方同意依前揭備忘錄以系爭工程約定計價之百分之七十向被上訴人請款
      ，以先行支付上訴人施工報價所需之部分工資、材料及機器設備採購等費用，
      其餘不足額則先由上訴人自行籌措墊付，以利工程得順利開展，並能於期限內
      完成所有主體項目，此期間兩造均依備忘錄履行權利義務，嗣上訴人依兩造約
      定向被上訴人請領工程尾款時，被上訴人竟因伊與業主議價受挫，轉而抗辯以
      前揭協議書之計價標準為兩造承攬契約之憑據，藉此保有其與業主議價金額之
      百分之十九之利潤，至於上訴人依兩造簽定之工程計價單施工所耗資之成本費
      用則不予置喙，顯有失誠信。
參、證據：除援用原審所提之立証方法外，補提內政部營建署九十一年十二月六日營
    署工務字第○九一○○七七四六三號函，並聲請向內政部營建署調閱：
    (一)系爭台北都會區○○○○道路台北縣側設計計劃工惟三重市○○○路至中興橋
      段（第二標）之３Ｋ＋１８５排水箱涵推進工程第三次變更設計工程，被上訴
      人自開始議起起至決標止之歷次報價及降減價紀錄。
    (二)被上訴人承攬內政部營建署之總工程解約證明及被上訴人剩餘工程保留款金額
      明細。
    (三)被上訴人就系爭工程與內政部營建署所有歷次之廢流標紀錄。
乙、被上訴人方面：
    被上訴人未於言詞辯論期日到場，亦未提出準備書狀作何聲明或陳述。
    理      由
一、本件被上訴人經合法通知，未於言詞辯論期日到場，經核無民事訴訟法第三百八
    十六條各款所列情形，爰依上訴人之聲請，由其一造辯論而為判決。
二、上訴人起訴主張：被上訴人向內政部營建署承攬「台北都會區○○○○道路台北
    縣側設計計畫工程三重市○○○路至中興橋段（第二標）」之３Ｋ＋１８５排水
    箱涵推進工程（下稱系爭工程），再交由伊分包承作，依兩造八十九年十二月四
    日備忘錄之約定，工程總價款為二千八百十七萬一千元（含稅價為二千九百五十
    七萬九千五百五十元），被上訴人並承諾於其與業主內政部營建署議價完成前，
    按月依照業主檢驗合格完成量之百分之七十予伊先行辦理計價，已完成所有主體
    工程，並經業主核備，被上訴人並已按估驗計價之百分之七十核定發放工程估驗
    款二千零三十七萬九千三百四十五元 (計算方式為00000000×70%＝00000000）
    ，復已與業主完成議價，自應給付所餘百分之三十之尾款即八百七十三萬四千零
    五元（計算方式為00000000×30%＝0000000），伊已於九十年七月二十六日發函
    催告被上訴人限期三日內給付尾款，被上訴人於九十年八月三日收受送達，迄未
    清償；又關於「場鑄段b01箱涵」「場鑄段b02箱涵」「箱涵聯結工料費」「堤防
    鋪面及堤防修護費」之工程款，未包含在前開尾款之內，除「堤防鋪面及堤防修
    護費」一項未施作外，其餘三項工程已施作完成，並於九十年十二月二十一日發
    函催告限期七日內給付第五次工程款合計十五萬一千二百元，被上訴人僅函覆工
    程款金額應為七萬四千七百二十七元，迄今仍未給付，爰本於承攬報酬請求權，
    請求判決命被上訴人給付八百八十八萬五千二百零五元及其中八百七十三萬四千
    零五元部分自九十年八月七日起至清償日止，其中十五萬一千二百元部分自九十
    年十二月二十九日起至清償日止均按年息百分之五計算之遲延利息。（上訴人請
    求二百一十五萬四千五百三十七元及自九十年八月七日起算之法定遲延利息部分
    ，經原審判決其勝訴，其餘之請求則遭駁回，被上訴人就其敗訴部分未聲明不服
    ）。
三、被上訴人則以：兩造於八十九年十月十九日簽訂協議書，已約明系爭工程之總工
    程費係以伊與業主議訂價格之百分之八十一為準據，然因與業主議價程序遲未完
    成，為免上訴人先行施工而資金周轉困難，兩造遂於八十九年十二月四日簽訂備
    忘錄，約定在伊與業主完成議價程序前，先行按擬與業主議訂價格之百分之七十
    為標準計價予上訴人，系爭工程於九十年六月二十九日與業主完成議價，金額為
    二千五百五十萬元（含稅為二千六百七十七萬五千元），故兩造間系爭工程之總
    費用應為二千一百六十八萬七千七百五十元（計算方式00000000×81%=00000000
     ） ，扣除上訴人未施作項目「堤防鋪面及堤防修護」金額七萬六千九百九十元
    及已領工程款二千零三十七萬九千三百四十五元後，本件未付之工程款僅餘一百
    二十三萬一千四百一十五元，又依兩造協議書之約定，應保留百分之五即一百零
    八萬四千三百八十七點五元作為工程保留款，須俟工程全部完工經伊之業主正式
    驗收合格，且上訴人辦妥保固手續後始得領取，上訴人在業主尚未正式驗收合格
    及未辦妥保固手續前請求給付，自非可採等語，資為抗辯。
四、上訴人主張分包承作系爭工程，就完工部分工程，被上訴人已按百分之七十比例
    核發工程款共計二千零三十七萬九千三百四十五元，另就第五次工程款，除「堤
    防鋪面及堤防修護費」之工程未施作外，均已施作，但尚未付款之事實，已據上
    訴人提出發票影本四紙、工程估驗付款表七份、上訴人九十年十二月二十一日力
    國開三重環快文字第九○一二二一之一號函影本、被上訴人九十一年一月三日（
    九十）國土字第○一○○八號函為証（見原審卷第七九至八一頁），且為被上訴
    人所不爭執（見原審卷第一一四頁），自堪信為真實。
五、至上訴人主張本件系爭工程依兩造間八十九年十二月四日備忘錄之約定，工程總
    價款為二千八百十七萬一千元（含稅價為二千九百五十七萬九千五百五十元），
    伊依據上開價格及工程項目施工，開立二千九百十一萬三千三百五十元之發票請
    領工程款，被上訴人亦已按發票請款額先行給付百分之七十工程款即二千零三十
    七萬九千三百四十五元，所餘百分之三十尾款依約應於被上訴人與業主議價完成
    後再行發放，現因被上訴人已與業主完成議價，被上訴人即應再給付上開發票之
    工程尾款八百七十三萬四千零五元之事實，則遭被上訴人否認，並以前開情詞置
    辯，故本件爭執之重點即為：（一）兩造間之承攬關係，究應以八十九年十月十
    九日之協議書，抑或應以八十九年十二月四日之備忘錄，作為雙方工程款計算之
    依據？（二）兩造間承攬契約之工程總價款究為多少？（三）兩造就系爭工程是
    否有保固款之約定？於何時可領取保固款？茲分述如下：
（一）按解釋意思表示，應探求當事人之真意，不得拘泥於所用之辭句，民法第九十
      八條定有明文；再按解釋當事人之契約，應以當事人立約當時之真意為準，而
      真意何在，又應以過去事實及其他一切證據資料為斷定之標準，最高法院三十
      九年台上字第一○五三號判例可資參照。次按解釋契約，固須探求當事人立約
      時之真意，不能拘泥於契約之文字，但契約文字業已表示當事人真意，無須別
      事探求者，即不得反捨契約文字而更為曲解，亦有最高法院八十九年台上字第
      七九號判決意旨可參。
（二）經查，依兩造八十九年十月十九日簽訂之協議書，其首段即約定：「國開營造
      股份有限公司（以下簡稱甲方）與力岩營造工程有限公司（以下簡稱乙方），
      茲就『台北都會區○○○○道路台北縣側設計計畫工程三重市○○○路至中興
      橋段（第二標）』（以下簡稱本工程）之３Ｋ＋１８５排水箱涵推進工程，雙
      方基於誠意訂立本協議書以茲（資）雙方遵守‧‧‧」；其第一條約定：「本
      工程之３Ｋ＋１８５排水箱涵推進工程部分，甲方以業主（內政部營建署）與
      甲方議訂價格之％交由乙方承做（包含施工費、稅管費、安衛交維及其他與
      本推進箱涵工程有關之計價項目）」；第二條約定：「付款辦法：每月計價乙
      次，乙方每期應按經甲方及其業主檢驗核可且計價之項目、數量辦理請款，甲
      方則於收到業主給付該部分款項後之每月二十五日付款‧‧‧」等語，第三條
      至第五條並各約定保留款扣除及退還方式、履約保證、驗收合格後之保固等事
      宜，已據被上訴人提出為兩造所不爭之協議書一紙附卷可稽（見原審卷第三三
      頁），是依該協議書之內容，已就兩造間所承攬之工程名稱、承作範圍、工程
      金額、付款辦法、履約保證、完工保固各點加以約定，至於工程價款部分，雖
      僅載明係依據被上訴人與業主議訂價格之百分之八十一為上訴人承作之金額，
      但是項約定仍應屬可得而確定，與完全未約定有別，並經兩造用印其上，依其
      文義已足認為係屬兩造間關於系爭工程之承攬契約無疑。
（三）至上訴人主張因當時被上訴人與業主間議價未完成，前開協議書非正式承攬契
      約，兩造經事後商議結果，由被上訴人於八十九年十二月四日出具備忘錄，就
      工程項目、工程總價、付款辦法（包括計價數量、計價時點、計價金額、保留
      款之請領）及工程品質驗核等事項約定詳備，故該備忘錄始為兩造就系爭承攬
      契約達成合致之憑據云云，並提出被上訴人八十九年十二月四日（八九）國土
      備字第○九三號備忘錄為證（見原審卷第十頁）。然查：
    1.兩造於八十九年十月十九日就系爭工程簽訂協議書時，就承攬項目及工程總價
      已有合意，至於金額細目則須等被上訴人與業主完成議價程序後才能確定，但
      因要求上訴人先進場施工，乃約定按備忘錄來計價，至結算則仍應以協議書約
      定為主一節，已據被上訴人供陳在卷（見原審卷第六二頁）。
    2.次觀之上訴人八十九年十一月十五日力北000000－0號備忘錄（見原審
      卷第一一一頁），其說明4.記載：「本公司係依與貴公司簽訂之正式合約後，
      方得以貴公司下包名義進場施工，併依工程進度向貴公司請款。」、「迫於業
      主催工，請貴公司先行依本公司之工程估價單內各項工作報價金額之％，於
      本公司施作完成並經檢驗合格後支付予本公司以為部分工材租賃及工資之應付
      ，此應急期限至業主可放款時為止，剩餘工程款及管銷等合約各協議款項，亦
      於業主可發放本部分之可估驗工程進度款額時，再行加減扣抵後補足予本公司
      ，並自此後回歸至雙方合約之內行使權利義務」；八十九年十一月二十七日力
      北000000－0號備忘錄，其說明3.則記載：「本工程一旦動工即需使用
      之工程、材料支出，機械設備之訂購預付款，及其他臨時性租賃，皆需事先安
      排預定，否則無法趕上本工程期限內完成本案，爰本公司財務週轉原因，若本
      案工程款無法如期發放，資金週轉將產生問題，工程無法如期完成。故已於
      年月日去文貴公司呈報上情」等語（見原審卷第八六、一一一頁），亦顯
      示上訴人係於雙方簽訂承攬合約之後始得以被上訴人之下包進場施工，只因被
      上訴人與業主遲未能完成議價程序，上訴人施作工程必須事先安排各項材料設
      備並預先支付費用，受有資金壓力，故乃以前開備忘錄通知被上訴人，請其先
      行依上訴人之工程估價單內各項工作報價金額之百分之七十計價以應急，並經
      被上訴人以八十九年十二月四日之備忘錄表示同意在案，故系爭備忘錄應僅屬
      被上訴人與業主議價完成前，兩造間為解決上訴人請款之困難，而約定工程款
      暫時給付方式，尚非屬更新或變更原先兩造承攬契約（即協議書）之契約內容
      ，因兩造就系爭工程款之最終計算方式，仍同意須回歸八十九年十月十九日協
      議書第一點之約定，即應以被上訴人與業主議價之百分之八十一為準據，此觀
      之被上訴人於八十九年十二月四日提出之備忘錄主旨係記載：「覆貴公司（即
        指上訴人）11.力北000000－0號及11.15.力北000000－0
      號備忘錄。」，其說明則謂：「一、本案在未與業主議價程序完成前，本公司
      （即被上訴人）同意按月依業主檢驗合格完成量之％（現金票）先行予貴公
      司辦理計價‧‧‧，以疏商困」，亦係針對被上訴人「與業主議價完成前」，
      表明同意兩造間就系爭工程款之給付方式所為暫時性之約定，故上訴人主張備
      忘錄乃兩造承攬契約之內容，或係更新或變更原承攬契約，均與事實不符而不
      足採信。
    3.又系爭協議書雖於第四條及第六條約定兩造於簽立該協議書後，仍須另簽訂正
      式合約或工程契約，然第六條業已載明「本協議書未盡事宜按甲、乙雙方簽訂
      之工程契約相關規定辦理」，故協議書有約定之事項自已足以作為兩造間承攬
      關係之依據，僅未盡事宜始應依兩造另簽訂之工程契約規定辦理而已，縱兩造
      事後未曾另行簽訂工程契約，亦對於協議書已約定事項之效力無影響，是上訴
      人執兩造未依約定簽訂正式合約之事實，據以主張協議書並非正式承攬契約云
      云，亦非有理。又兩造先前計價付款均按上訴人所提出之工程估驗付款表估驗
      後按百分之七十計算，固為兩造所不爭，惟此乃被上訴人與業主議價程序完成
      前之臨時計價方法，自不得據此而謂系爭備忘錄即為兩造工程價款之最終計算
      依據，故上訴人主張兩造先前均依備忘錄履行，該備忘錄始為兩造承攬關係之
      依歸云云，顯有誤解。
    4.綜上，兩造間關於系爭工程工程款之計算與發放，自應以兩造於八十九年十月
      十九日所訂立之協議書約定內容為依據，被上訴人辯稱本件應以其與業主議定
      價格之百分之八十一，據以計算上訴人可得請領之工程款等語，即屬可採。
（四）查，被上訴人與業主就系爭工程之議價，依據原審向內政部營建署查詢結果，
      系爭工程第三次變更設計之工程費經議價後為二千九百三十八萬三千八百五十
      一元（含勞安、管理利潤及稅捐），有該署九十一年一月二十三日署營北字第
      ○九一三一九○一二八號函（見原審卷第八八至九十頁）及九十一年九月二十
      四日營署北子第○九一○○五五八九六號函可稽（見本院卷第四一至四六頁）
      ，則兩造間之工程總價款即應以上開議定價格之百分之八十一即二千三百八十
      萬零九百十九元為準（計算方式 00000000×81%＝00000000元）。被上訴人雖
      辯稱勞工安全衛生費、環境維護費、營造綜合保險、管理及利潤等各項費用，
      係依議訂價格一定比例而調整，且該等工作均係被上訴人自行進行，不應將上
      述勞安費等費用計入本件工程款，本件議訂價格應僅為二千五百五十萬元（含
      稅為二千六百七十七萬五千元）云云。惟查，兩造協議書第一條即已明白約定
      被上訴人與業主議定價格，應「包含施工費、稅管費、安衛交維及其他與本推
      進箱涵工程有關之計價項目」，故被上訴人與業主議定價格之金額自應包括勞
      安及管理利潤等費用，被上訴人辯稱該部分應予扣除不予計算，並非可採。
（五）至上訴人主張其與被上訴人訂約時，被上訴人給予之資訊為議價金額在三千萬
      元以上，而伊之報價約在二千八百餘萬元，故兩造始有以被上訴人與業主議定
      價格之百分之八十一為準之協議，豈知結果被上訴人與業主議價金額僅為二千
      九百三十八萬三千八百五十一元（含勞安、管理利潤及稅捐），與兩造先前協
      議內容不符，因此，本件應以被上訴人向內政部營建署第一次之報價金額（三
      千一百八十三萬五千元），作為上訴人承攬系爭工程之計價標準；並聲請向內
      政部營建署函詢被上訴人就系爭工程與內政部營建署所有歷次報價、降減價及
      廢流標紀錄。經查，依據內政部營建署九十一年九月二十四日營署北字第０９
      １００５５８９６號函、九十一年十一月四日營署北字第０９１００６７１２
      １號函、九十二年二月七日營署北字第０９２３１９０７２４號函覆內容，被
      上訴人係九十年六月廿九日始與業主議價完成【(1)九十年四月三日，報價三千
      一百八十三萬五千元，超過底價，議價不成立；(2)九十年四月十八日，報價二
      千八百萬元，超過底價，議價不成立；(3)九十年六月廿九日，報價二千五百五
      十萬元，在底價以內，達成協議】（見本院卷第四十一至四十六頁、第五十八
      頁、第一一九至第一二一頁），雖被上訴人第一次與業主議價時所提出之報價
      金額確為三千一百八十三萬五千元，但既未經議價成功，即不生拘束力。況且
      兩造於八十九年十月十九日訂立協議書中，因議價程序未完成，就工程款之約
      定，並無具體金額之記載，因此，兩造於協議前各自提供之訊息，亦非屬契約
      內容之一部分，此部分上訴人之主張，因乏具體事証足資証明，自不足採。
（六）又依兩造協議書第二條、第三條之約定，上訴人所得領取之工程款，尚應保留
      百分之五之金額為工程保留款，俟系爭工程全部完工並經業主正式驗收合格、
      上訴人辦妥保固手續後無息退還，足証上訴人就系爭工程尚負有保固之責，且
      保留款須於工程全部完工，經業主正式驗收合格，上訴人辦妥保固手續
      之條件完成時始能返還，上訴人主張其義務僅止於將承攬之施工項目完成，並
      經業主檢驗施作物合格，由被上訴人向業主請領估驗款而已，並無保證被上訴
      人與業主承攬之所有工程全部完工經業主正式驗收合格之義務，與前開約定不
      符，自不足採。查上訴人就系爭工程除尚有「堤防鋪面及堤防修護」部分未施
      作，此為兩造所不爭，而上訴人迄今未能提出取得業主正式驗收合格及辦妥保
      固手續之証明，依前開說明，其請求保留款之條件即屬尚未成就，自不得請求
      。至於被上訴人雖於九十一年七月間以財務困難，向業主申請辦理解除契約，
      並經業主同意解除在案，此有內政部營建署九十一年九月二十四日營署北字第
      ０９１００５５８９６號函附之該署九十一年八月十九日營署北字第０９１３
      １０６５９３－１號函在卷可稽（見本院卷第四十一、四十七頁），但查依承
      攬契約之性質，以及依據內政部所提出之估驗計價單可知被上訴人與內政部之
      工程總價為十四億四千二百十九萬二千三百五十三元，至九十一年四月二十四
      日止被上訴人施作完工率為百分之六四點六四六，就已施作部分內政部業已估
      驗計價付款，堪認被上訴人之解除契約僅能向後發生終止承攬契約之效力，上
      訴人對於已完工之部分，仍應負保固之責，並不因被上訴人終止契約而受影響
      ，故上訴人辯稱系爭工程未能完工取得業主正式驗收合係因被上訴人財務困難
      ，自行向業主申請辦理解約，致無法完成全部工程（阻止條件成就），伊自得
      向被上訴人請求百分之五之保留款云云，即不足採。
（七）兩造間之承攬契約總價依前所述應為二千三百八十萬零九百十九元，系爭工程
      上訴人除「堤防鋪面及堤防修護」未施作外，其餘均已施作，為被上訴人所不
      爭，而「堤防鋪面及堤防修護」依內政部營建署九十一年一月二十三日署營北
      字第○九一三一九○一二八號函所附附件一「新增單價議定書」及「內政部營
      建署詳細表」所示（見原審卷第八八、九一、九二頁），被上訴人與業主內政
      部之議定價格為九萬零五百二十四元，則上訴人之價格即應為七萬六千九百九
      十元（含稅，計算方式：90524×1.05×81%≒76991） ，此部分因未施作自應
      剔除，故上訴人依承攬契約所得請求之工程款總數應為二千三百七十二萬三千
      九百二十八元，扣除被上訴人業已給付之工程款二千零三十七萬九千三百四十
      五元，僅餘工程餘款三百三十四萬四千五百八十三元（計算方式00000000-
      00000-00000005＝0000000元），復因上訴人未能辦妥保固手續，尚應扣除保
      留款一百十九萬零四十六元（計算方式00000000×5%＝0000000元），故上訴
      人所得請求之工程餘款應為二百十五萬四千五百三十七元（計算方式為
      0000000- 0000000＝0000000元），上訴人請求給付之工程尾款逾前開部分，
      與前開協議不符，自不應准許。
（八）至上訴人於九十一年一月十日擴張聲明請求被上訴人給付第五次款即「場鑄段
      bol箱函」、「場鑄段boz箱函」「箱函聯結工料費」十五萬一千二百元部分（
      含稅），固據其提出上訴人九十年十二月二十一日力國開三重環快文字第九○
      一二二一之一號函影本為証（見原審卷第七九頁），惟查系爭工程款依據前開
      「新增單價議定書」及「內政部營建署詳細表」所示（見原審卷第五七、五八
      頁），被上訴人與內政部之議定價格為八萬七千八百六十三元（計算方式為：
      83260+2459+2144＝87863元），則上訴人所得請求之金額應為七萬四千七百二
      十七元（計算方式為87863×1.05×81%＝74727元） ，此亦有被上訴人九十一
      年一月三日（九十）國土字第○一○○八號函可稽（見原審卷第八一頁），故
      上訴人主張之金額逾七萬四千七百二十七元部分已屬無據，再依前所述，上訴
      人就系爭工程之總工程款僅為二千三百八十萬零九百十九元，扣除「堤防鋪面
      與堤防修護」及上訴人已領工程款及保留款外，僅餘二百十五萬四千五百三十
      七元三十四元工程餘款，是縱令上訴人有施作上開工程，惟依前所述，上訴人
      亦僅能請求工程款二百十五萬四千五百三十七元，逾此部分之請求均不應准許
      。
六、綜上所述，上訴人請求被上訴人給付工程款二百十五萬四千五百三十七元，自屬
    有理。又按「給付無確定期限者，債務人於債權人得請求給付時，經其催告而未
    為給付，自受催告時起，負遲延責任。其經債權人起訴而送達訴狀，或依督促程
    序送達支付命令，或為其他相類之行為者，與催告有同一之效力」、「前項催告
    定有期限者，債務人自期限屆滿時起負遲延責任」，民法第二百二十九條第二、
    三項規定甚明，查本件給付並無確定期限，然上訴人曾於九十年七月二十六日以
    力國開三重環快文第９００７２６－１號函催告被上訴人於文到三日內給付，被
    上訴人係於同年八月三日收受該函，有上訴人提出之掛號郵件收件回執在卷可參
    （見原審卷第三十六頁），被上訴人對此亦不爭執，被上訴人自應於催告期限屆
    滿翌日即九十年八月七日起，負遲延責任；故上訴人請求被上訴人給付自九十年
    八月七日起至清償日止，按年息百分之五計算之法定遲延利息，自亦有據。逾上
    開應予准許部分金額及利息之請求，不應准許。原審所為上訴人敗訴之判決，並
    無不合，上訴論旨指摘原判決此部分不當，求予廢棄改判，為無理由。
七、本件事證已臻明確，兩造其餘攻擊防禦及本院未經援用之舉證，核與判決結果無
    涉，爰不另一一論述，附此敘明。
據上論結，本件上訴為無理由，依民事訴訟法第四百六十三條、第三百八十五條第一
項前段、第四百四十九條第一項、第七十八條，判決如主文。
中      華      民      國    九十二    年      四      月    十六      日
                                  民事第四庭
                                      審判長法  官  李  瓊  蔭
                                            法  官  楊  豐  卿
                                            法  官  張      蘭
右正本係照原本作成。
如不服本判決，應於收受送達後二十日內向本院提出上訴書狀，其未表明上訴理由者
，應於提出上訴後二十日內向本院補提理由書狀（均須按他造當事人之人數附繕本）
上訴時應提出委任律師或具有律師資格之人之委任狀；委任有律師資格者，另應附具
律師資格證書及釋明委任人與受任人有民事訴訟法第四百六十六條之一第一項但書或
第二項（詳附註）所定關係之釋明文書影本。
中      華      民      國    九十二    年      四      月     十七     日
                                            書記官  應  瑞  霞
附註：
民事訴訟法第四百六十六條之一（第一項、第二項）：
對於第二審判決上訴，上訴人應委任律師為訴訟代理人。但上訴人或其他法定代理人
具有律師資格者，不在此限。
上訴人之配偶、三親等內之血親、二親等內之姻親，或上訴人為法人、中央或地方機
關時，其所屬專任人員具有律師資格並經法院認為適當者，亦得為第三審訴訟代理人
。


司法院資訊處製作；財團法人民間司法改革基金會備份。
